【裁判字號】    95,交簡上,33
【裁判日期】    950718
【裁判案由】    過失傷害
【裁判全文】
臺灣嘉義地方法院刑事判決            95年度交簡上字第33號
上  訴  人  臺灣嘉義地方法院檢察署檢察官
被      告  乙○○
上列上訴人因被告過失傷害案件，不服本院嘉義簡易庭95年度嘉
交簡字第169號中華民國95年3月31日第一審刑事簡易判決（聲請
簡易判決處刑案號：臺灣嘉義地方法院檢察署94年度偵字第6545
號），提起上訴，本院第二審合議庭認為不得以簡易判決處刑，
改適用通常訴訟程序，自為第一審判決如下：
    主  文
原判決撤銷。
乙○○犯過失傷害罪，處拘役肆拾日，如易科罰金以銀元佰元
折算壹日。
    事  實
一、乙○○於民國94年8月27日下午5時40分許，駕駛車牌號碼
    9250-HW號（起訴書誤載為3250-HW）自用小客車（以下簡稱
    甲車），沿嘉義市○○路由西往東行駛，行至嘉義市○○路
    與博愛路口，欲左轉博愛路行駛時，本應注意汽車行駛至交
    叉路口，轉彎車應讓直行車先行，且應注意車前狀況，隨時
    採取必要之措施，依當時天候晴、日間自然光線，視距良好
    ，路面乾燥、無缺陷等客觀情形，並無不能注意之情事，竟
    疏於注意，貿然左轉行駛，而與騎乘車牌號碼G7Y-617號重
    機車（以下簡稱乙車），沿嘉雄路橋慢車道由東向西，欲至
    博愛路待轉往水上方向行駛，亦疏未注意車前狀況，並隨時
    採取必要安全措施之丙○○發生擦撞，致丙○○人車倒地，
    因此受有頭部外傷、左眉撕裂傷、左腰挫傷併骨盆骨折、腎
    挫傷併血尿及左前臂、左腰多處擦傷等傷害。乙○○於肇事
    後，在有偵查犯罪職權之機關尚不知何人為肇事者前，於嘉
    義市警察局交通隊警員甲○○接獲通報前往現場處理時，主
    動向警員甲○○陳述肇事之經過，承認駕車肇事而自首接受
    裁判。
二、案經乙○○自首及丙○○訴由嘉義市警察局第一分局報請臺
    灣嘉義地方法院檢察署檢察官偵查起訴。
    理  由
一、認定犯罪事實所憑之證據及其認定之理由：
(一)、訊據被告乙○○對於伊有於犯罪事實欄所載之時、地駕駛甲
    車，欲左轉博愛路行駛時，未禮讓直行車先行，且未注意車
    前狀況，隨時採取必要之措施，因而與駕駛乙車之告訴人丙○○發生撞擊，致告訴人人車倒地，因此受有頭部外傷、左
    眉撕裂傷、左腰挫傷併骨盆骨折、腎挫傷併血尿及左前臂、
    左腰多處擦傷等傷害等情，迭於本院95年6月7日準備程序（
    本院卷第19頁）、95年6月23日審理時（本院卷第33頁）坦
    承不諱。
(二)、告訴人即證人丙○○於警詢時亦證稱，被告駕駛甲車由友愛
    路欲左轉博愛路往北方向行駛，但被告可能未注意，因而撞
    擊其所騎乘之乙車，致其因而倒地，因而受有前述之傷害等
    語（按被告於法院調查證據時，知有刑事訴訟法第159條第1
    項不得為證據之情形，而未於言詞辯論終結前聲明異議者，
    視為有前項之同意，刑事訴訟法第159條之5第2項定有明文
    ，查本件因被告於言詞辯論終結前未就此聲明異議，故依上
    開規定，告訴人即證人丙○○於警詢時之陳述應有證據能力
    ）。
(三)、本件事故發生時，被告行車方向（即友愛路）之號誌為「全
    綠號誌），告訴人行車方向（即嘉雄路橋下慢車道行向）之
    號誌為「箭頭右轉、直行綠燈號誌」，經本院於95年6月7日
    行準備程序，為被告及告訴人所不爭，應堪信為真實（本院
    卷第20頁）。而本件經送請鑑定之結果認為，若友愛路行向
    為「全綠號誌」，嘉雄路橋下慢車道行向「箭頭右轉、直行
    綠燈號誌」，則被告駕駛甲車，左轉彎車未讓直行車先行，
    為肇事主因，告訴人駕駛乙車，未注意車前狀況為肇事次因
    ，有臺灣省嘉雲區車輛行車事故鑑定委員會95年3月10日嘉
    雲鑑940753字第0955800815號函乙紙在卷足憑（偵卷第17
    頁）。
(四)、又觀諸卷附之道路事故現場圖，另參諸被告及告訴人所述之
    行車方向（警卷第5頁），被告確為左彎車輛，告訴人應屬
    直行車無疑。按轉彎車應讓直行車先行，道路交通安全規則
    第102條第1項第6款前段定有明文，是被告違反該路權規定
    ，未讓直行車先行，自難謂無過失。
(五)、事故發生當時天候晴、日間自然光線，視距良好，路面乾燥
    、無缺陷等外在客觀情形，亦有道路交通事故調查報告表2
    紙在卷足憑（警卷第6頁、7頁），足見於外在客觀情事，應
    有預見之可能性及迴避之可能性，而事故發生當時，被告並
    無喝酒、服用藥物等足以影響其控制能力之情形，且被告亦
    考領有駕駛執照，可見，被告主觀上應亦有採取防果措置之
    可能性，詎其竟未禮讓直行車先行，及注意車前狀況，以致
    肇事，其自難諉無過失。
(六)、告訴人因此撞擊而受有頭部外傷、左眉撕裂傷、左腰挫傷併
    骨盆骨折、腎挫傷併血尿及左前臂、左腰多處擦傷等傷害，
    亦有行政院衛生署嘉義醫院94年9月5日診斷證明書1紙在卷
    足憑（警卷第16頁）。
(七)、此外復有現場及車損照片10幀在卷足憑（警卷第9頁至第14
    頁）。
(八)、因被告之撞擊致告訴人因此受有前述之傷害，被告之行為與
    告訴人所受之傷害間，自難謂無因果關係存在。且因被告對
    於告訴人製造了一個法所不容許之風險，並使該風險於具體
    事件歷程中實現，告訴人所受之傷害，於客觀上自可歸責於
    被告。
(九)、至於告訴人於本件車禍事故之發生，固或難謂無過失存在，
    惟尚難因此而遽解免被告之過失罪責。
二、適用之法律：核被告所為係犯刑法第284條第1項前段之普通
    過失傷害罪。
三、刑罰有減輕之理由：查被告於肇事後，在犯罪未被有偵查權
    之公務員或機關發覺前，即向嘉義市警察局交通隊隊員甲○○自首，接受裁判，業據證人甲○○於本院95年7月11日審
    理時結稱在卷（本院卷第47頁、48頁），被告之行為應符合
    自首之要件，並應依修正前刑法第62條前段之規定減輕其刑
    （理由詳下述）。
四、科刑時就刑法第57條規定事項所審酌之情形：爰審酌被告犯
    罪之手段，犯罪時所受之刺激及其品性、生活狀況、智識程
    度、告訴人所受之傷害，及告訴人亦難謂無與有過失之情，
    及犯罪後已坦承犯行，犯罪後態度尚稱良好等一切情狀，爰
    量處如主文所示之刑，並諭知易科罰金之折算標準（依修正
    前刑法第41條第1項前段及廢止前罰金罰鍰提高標準條例第
    2條，理由如下述）。
五、撤銷改判之理由：
(一)、按除簡式審判程序及簡易程序案件外，第一審應行合議審判
    ，刑事訴訟法第284條之1定有明文。查本件檢察官係依刑事
    訴訟法第251條第1項依通常程序起訴，有臺灣嘉義地方法院
    檢察署94年偵字第6545號起訴書1紙在卷足憑（本院卷第11
    頁），且原審復未依刑事訴訟法第449條第2項之規定，改用
    簡易訴訟程序（此點自原審係援引刑事訴訟法第449條第1項
    前段，而非援引事訴訟法第449條第2項可知），依前開刑事
    訴訟法第284條之1之規定，本應依通常訴訟程序行合議審判
    ，惟原審未經轉換程序，依通常訴訟程序行合議審判，逕採
    獨任形式，以簡易判決處刑，難謂無刑事訴訟法第379條第1
    款之判決當然違背法令之情形，是公訴人以此指摘原判決不
    當，自難謂為無理由。
(二)、被告之行為符合自首之要件，原審未論及該點，亦尚有未洽
    （按犯罪及自首均在新法施行前者，新法施行後，應依刑法
    第2條第1項之規定，適用最有利於行為人之法律，最高法院
    95年5月23日第8次刑事庭會議參照）。查本件被告犯罪及自
    首均在新法施行前，業據證人甲○○於本院95年7月11日審
    理時結稱在卷【本院卷第47頁、48頁】，依上開最高法院之
    決議，自應依刑法第2條第1項之規定，適用最有利於行為人
    之法律。查修正前刑法第62條規定，對於未發覺之罪自首而
    受裁判者，減輕其刑。但有特別規定者，依其規定，修正後
    則規定，對於未發覺之罪自首而受裁判者，得減輕其刑。但
    有特別規定者，依其規定。是比較修正前後，修正前係規定
    ，自首「應」減輕其刑，修正後則改為「得」減輕其刑，而
    有影響行為人之刑罰法律效果，經比較結果以舊法較有利於
    被告，應依修正前刑法第62條前段之規定，減輕其刑。
(三)、按行為後法律有變更者，適用行為時之法律。但行為後之法
    律有利於行為人者，適用最有利於行為人之法律，刑法第2
    條第1項定有明文。本件被告犯罪時之刑法第41條第1項前段
    規定：「犯最重本刑為5年以下有期徒刑以下之刑之罪，而
    受6個月以下有期徒刑或拘役之宣告，因身體、教育、職業
    、家庭之關係或其他正當事由，執行顯有困難者，得以1元
    以上3元以下折算一日，易科罰金。」，又被告行為時之易
    科罰金折算標準，依修正前罰金罰鍰提高標準條例第2條前
    段（現已刪除）規定，就其原定數額提高為100倍折算1日，
    則本件被告行為時之易科罰金折算標準，應以銀元300元折
    算1日，經折算為新臺幣後，應以新臺幣900元折算為1日。
    惟95年7月1日修正公布施行之刑法第41條第1項前段則規定
    ：「犯最重本刑為5年以下有期徒刑以下之刑之罪，而受6個
    月以下有期徒刑或拘役之宣告者，得以新臺幣1千元、2千元
    或3千元折算一日，易科罰金。」，比較修正前後之易科罰
    金折算標準，以95年7月1日修正公布施行前之規定，較有利
    於被告，則應依刑法第2條第1項前段，適用修正前刑法第41
    條第1項前段規定，定其折算標準。是原審於判決時，新修
    正之刑法尚未生效，而未及比較，亦有未洽。
(四)、綜上，原判決既有如上述可議之處，自應由本院撤銷原判決
    ，並自為第一審判決。
六、據上論斷欄不再引用罰金罰鍰提高標準條例第1條前段之理
    由：
(一)、按依95年6月14日修正公布，同年7月1日施行之刑法施行法
    第1條之1增訂「中華民國94年1月7日刑法修正施行後，刑法
    分則編所定罰金之貨幣單位為新臺幣。94年1月7日刑法修正
    時，刑法分則編未修正之條文定有罰金者，自94年1月7日刑
    法修正施行後，就其所定數額提高為30倍。但72年6月26日
    至94年1月7日新增或修正之條文，就其所定數額提高為3倍
    。」
(二)、查刑法第284條第1項自72年6月26日（即罰金罰鍰提高標準
    條例修正公布日）迄今未修正，其罰金之法定刑為「5百元
    以下」，所定罰金之貨幣單位為「銀元」，依罰金罰鍰提高
    標準條例第1條前段規定罰金刑提高10倍為「銀元5千元」，
    折算為「新臺幣1萬5千元」；而於刑法施行法施行即95年7
    月1日以後，所定罰金之貨幣單位為新臺幣，就其所定數額
    高30倍，亦為「新臺幣1萬5千元」，是本條項之「罪刑」並
    未變更，僅係貨幣單位計算之變更，並不生新舊法之比較。
(三)、刑法施行法第1條之1施行後，罰金刑之貨幣單位已修正為「
    新臺幣」，適用結果，並無不利於被告（僅貨幣單位不同而
    已），且無法律（刑罰法律）變更之問題，自應適用現行有
    效之法律，即據上論結欄除引用刑法處罰之條文，併應援引
    刑法施行法第1條之1第1項、第2項前段，而不再引用罰金罰
    鍰提高標準條例第1條前段。
據上論斷，應依刑事訴訟法第455條之1第1項、第3項、第369條
第1項前段、第364條、第299條第1項前段，刑法第2條第1項、第
284條第1項前段、刑法第62條前段（修正前）、刑法第41條第1
項前段（修正前），刑法施行法第1條之1第1項、第2項前段，罰
金罰鍰提高標準條例第2條（廢止前），判決如主文。
本案經檢察官陳美君到庭執行職務
中    華    民    國    95    年    7     月    18    日
                  刑事第五庭 審判長 法  官  林信旭
                                    法  官  蔡憲德
                                    法  官  蘇姵文
以上正本證明與原本無異。
如不服本判決，應於判決送達後10日內，向本院提出上訴狀。
中    華    民    國    95    年    7     月    18    日
                                    書記官  賴琪玲


司法院資訊處製作；財團法人民間司法改革基金會備份。
